【裁判字號】    92,台上,4752
【裁判日期】    920829
【裁判案由】    違反貪污治罪條例等
【裁判全文】
最高法院刑事判決                              九十二年度台上字第四七五二號
    上訴人  台灣高等法院高雄分院檢察署檢察官
    上訴人  乙○○
            丙○○
    被  告  甲○○
右上訴人等因被告等違反貪污治罪條例等罪案件，不服台灣高等法院高雄分院中華民
國九十一年六月十九日第二審更審判決（九十一年度重上更(四)字第三四號，起訴案號
：台灣屏東地方法院檢察署八十四年度偵字第六四一二、七○六四號），提起上訴，
本院判決如左：
    主  文
原判決撤銷，發回台灣高等法院高雄分院。
    理  由
本件原判決關於上訴人乙○○、丙○○部分，撤銷第一審關於乙○○、丙○○部分之
判決，改判仍論處乙○○依據法令從事公務之人員，對於違背職務之行為，收受賄賂
，處有期徒刑五年，褫奪公權四年；丙○○對於依據法令從事公務之人員，關於違背
職務之行為，交付賄賂，處有期徒刑十月，褫奪公權三年；又關於被告甲○○部分，
以公訴意旨略稱：被告甲○○係屏東監理站助理工程員，負責電腦系統之管理並擔任
汽機車檢驗路考考驗工作，為依據法令從事公務之人員。緣丙○○利用附表（起訴書
附表）所示之不正當方法，使無法通過汽車駕駛執照筆試或口試之人順利通過，而要
求被告甲○○於擔任筆試監考時，將其學員安排使用同一試卷，且於監考時，避免接
近俗稱「火車頭」之學員，以便利「火車頭」之學員將題目經由無線電告知在外之丙
○○或其子賴威佑，再由丙○○或賴威佑利用無線電以震盪之方式，告知在考場內學
員之正確解答，事成後願意給被告依每名作弊學員三千元（新台幣，下同）計算之賄
款，被告甲○○則允其所請，多次於監考時，不舉發丙○○電子作弊，並利用安排筆
試試場座位之便，將丙○○所屬學員安排使用同一試卷，且於監考時，避免接近俗稱
「火車頭」之學員，而違背職務，甲○○並先後多次事先將考試之答案告知丙○○，
事後收受丙○○不詳數目之金錢，因認甲○○犯修正前（八十一年七月十七日版）貪
污治罪條例第四條第五款對於違背職務之行為收受賄賂罪嫌；嗣於原審辯論時，請求
更改變更起訴法條認犯同條例第六條第一項第四款之對於監督之事務，間接圖利他人
之罪嫌等語；經審理結果，認甲○○被訴之犯罪不能證明，因而撤銷第一審之科刑判
決，改判諭知甲○○無罪。
惟查：(一)刑事訴訟法第三百六十六條規定：「第二審法院，應就原審判決經上訴之部
分調查之」；因此，下級審按數罪判決，若僅對其中一部上訴，上級審亦認為數罪，
則未經上訴之部分，既不在上級審審判之範圍，如併予審判，自屬未受請求之事項予
以判決之違法。本件第一審判決關於甲○○部分，除論處甲○○依據法令從事公務之
人員，對於監督之事務，間接圖利罪刑外，並諭知其被訴洩露國防以外祕密罪部分無
罪，而台灣高等法院高雄分院八十六年度上訴字第六六二號判決於理由欄亦說明：「
被告甲○○被訴洩露國防以外祕密罪部分經原審（第一審）判無罪確定，故不予論
」；甲○○被訴洩露國防以外祕密罪部分與圖利罪部分並無裁判上一罪之關係，第一
審判決後，檢察官對該部分並未上訴於原審法院，該部分既經第一審判決確定，原判
決未將此部分排除，於主文第一項諭知第一審判決關於甲○○部分撤銷，有未受請求
之事項予以判決之違誤。(二)證人之陳述有部分前後不符，或相互間有所歧異時，究竟
何者可採，法院本得依其自由心證予以斟酌，若其基本事項之陳述與真實性無礙，仍
非不得予以採信，非謂一有不符，即認其全部均為不可採信。原判決於理由欄貳｜三
｜(三)說明：「同案被告丙○○於屏東縣調查站及偵審中，均否認被告甲○○有利用監
考時有協助其所屬作弊學員，安排分配座次席，使用同一考卷，不予取締舞弊情事，
雖丙○○於調查站中曾供稱：『甲○○因是朋友，故知悉我與賴威佑父子係在從事監
理考試電子舞弊生意』云云，惟於偵查中則改稱：『甲○○不知道』，於第一審中亦
改稱：『利用電子儀器幫忙考照學員通過筆試，都是我一人在操作，並沒有找甲○○
幫忙』等語，業已否認調查站上開之供述，迨本院前審中亦供稱：『電子舞弊不須甲
○○配合；電子舞弊之事與甲○○無關；（你有和監理站的人員串通？）沒有」，於
本院重上更三及本院審理中亦供稱：「我有用電子作弊的方式，但沒有勾結監理人員
」等語；足見同案被告丙○○就被告甲○○是否知悉渠父子從事監理站駕照考試電子
舞弊，前後所述亦有歧異」；然丙○○前後所供歧異，何以其中有利於甲○○部分可
採而不利於甲○○部分不可採？就不利於甲○○部分究如何與事實不符而不足採？原
判決未說明取捨之理由；又賴威佑於法務部調查局屏東縣調查站（下稱屏東縣調查站
）供稱：「我父親本身對電子通訊內行，又與屏東監理站乙○○（綽號小戚）及甲○
○交情深厚，遂經由小戚及甲○○之作內應協助，使欲考照之口試（或筆試）學員能
通過考試，其詳情為我們先受理朋友、教練場或曾受我們協助考試通過之人介紹客戶
，我們向每一位客戶收取一萬元至一萬一千元費用，向渠等告知保證可以通過考試，
即開始教導交通號誌、圖案，並練習操作使用考試舞幣用之電子震動器，俟獲知參加
考照之學員口試（或筆試）日期，我父親即通知乙○○或甲○○代為將學員編號記住
，並分配座次表，以使用同一試卷方便作弊，而乙○○或甲○○亦以包庇不抓身上攜
帶電子震動器之學員幫忙，有時電子震動器接收訊號不良，學員無法收到我父親丙○
○之答案訊號，乙○○以比手勢方式暗示應試學員作答；若獲知當日非渠二人負責監
考，丙○○則仍冒險進行電子震動方式為學員考試舞弊，有時獲知監考比較負責者，
則要學員放棄該次應考，俟係乙○○或甲○○負責監考時，再參加應試；我父親曾親
口告訴我說乙○○協助包庇電子震動考試舞弊，每名學員可獲得三千元酬勞，均係我
父親於每次考試當日交付予乙○○，至於甲○○所獲之酬勞，我不知道」（見偵字第
六四一二號卷第七、八頁），及丙○○屏東縣調查站供稱：「乙○○、甲○○因是朋
友，故知悉我與賴威佑從事監理考試電子舞弊生意」；原判決關於乙○○收受賄賂部
分，既認丙○○、賴威佑父子之上開供述可信，而於甲○○部分則謂丙○○、賴威佑
之供詞不足採信，就相同之證據為不同之評價，自違證據法則。(三)原判決於理由欄壹
｜一｜(二)說明：「賴威佑於屏東縣調查站供稱：『我父親丙○○曾親口告訴我說，乙
○○協助包庇電子震動考試舞弊，每名學員可獲得三千元酬勞」（原判決正本第六頁
）；如果無訛，賴威佑上開供述似聽聞自其父丙○○，屬傳聞證據，原判決採為論處
乙○○、丙○○罪刑之證據，於證據法則，非無違誤。(四)原判決於理由欄說明：「被
告丙○○於八十四年九月十三日曾利用（０八）0000000號電話與象峰汽車駕
駛訓練班外務會計謝佩珍（即綽號阿雪）之女子聯絡，而有如下之對話（丙○○說：
）『你跟小七（戚）講學員座號、衣服，但沒說我的，是不是故意？』，（阿雪說：
）『我忘了說這是你的而已，我也不知你機子有否響』，（丙○○說：）『學員沒唸
，小七都在比』，（阿雪說：）『學員沒有唸』，（丙○○說：）『東西回來也沒壞
，這錢我和他都沒分，算了！』等情，有監聽之通聯紀錄一紙在卷可證，且經本院前
審向屏東縣調查站調取監聽錄音帶，並當庭播放勘驗無訛；且謝佩珍於調查站時供稱
：『我確於八十四年九月間帶學員去參加監理站筆試時，向乙○○請託幫忙，主要是
當時那學員（姓名已忘）很笨，教不大會，我就介紹他去找丙○○用電子作弊幫忙通
過筆試，要考試前丙○○有叫我再向考官乙○○拜託護航一下，而我碰到乙○○時也
有特別跟他請託，但我只告訴他學員的編號、衣服等特徵，請他特別幫忙照顧，而沒
特別說這是丙○○電子舞弊的學員，結果乙○○就真的在考試時，有過去幫忙指點幾
題正確答案，但害得那學員不敢發射無線電訊號及唸考題，因而丙○○在怪我沒跟乙
○○講清楚，而學員出來告訴我說乙○○有幫忙指點幾題正確答案，事後我有送水果
禮盒給乙○○表示謝意，故丙○○在電話中談到『小七在比，害我等待要死，及學員
沒唸，錢和小七都沒分，算了』等語。另被告乙○○於八十四年九月廿五日再以電話
與上開電話聯絡，而由賴威佑接聽，賴威佑於電話中確定戚某將至上開電話之裝機地
點後，隨即聯絡丙○○查問錢置於何處之事實，亦有0000000號電話通訊監察
譯文一紙在卷為憑，且經本院前審調取錄音帶，當庭勘驗屬實，被告丙○○、甲○○
、乙○○亦均承認確係渠等之聲音無誤，有本院前審勘驗筆錄一紙在卷可證（見本院
上更二卷八十九年十一月十日筆錄）。足見上述賴威佑暨被告丙○○所供述被告乙○
○有受賄包庇電子舞弊，應屬可採」；惟依卷內資料（八十六年度上訴字第六六二號
卷第五十三頁台灣省公路局高雄區監理所屏東監理站函附主監考紀錄表），乙○○於
八十四年九月十三日僅參與機車駕駛執照考試，何以能為丙○○之學員護航汽車駕駛
執照考試，且依謝佩珍上開供述，該次考試，乙○○事前似不知該學員為丙○○電子
舞弊之學員，是否能包庇該次考試之電子舞弊？原判決未究明釐清，亦有違誤。(五)原
判決於事實欄認定：「八十四年九月二十五日下午筆試，乙○○將丙○○所屬二位不
詳姓名學員安排於使用同一試卷之座位」，於理由欄說明：「當天丙○○所屬參加電
子作弊之應考學員係二位無疑，可能來自『有能』及『合誼』駕訓班」；然該二位參
與考試舞弊之學員究為何人？不難自報名及考試資料調查，原判決未予查明，自有調
查職責未盡之違法。綜上，應認原判決仍有撤銷發回之原因；至原判決其他有裁判上
一罪關係部分，基於審判上不可分之原則，應一併發回。
據上論結，應依刑事訴訟法第三百九十七條、第四百零一條，判決如主文。
中      華      民      國    九十二    年      八      月    二十九    日
                              最高法院刑事第一庭
                                  審判長法官  施  文  仁
                                        法官  林  永  茂
                                        法官  蕭  仰  歸
                                        法官  賴  忠  星
                                        法官  張  清  埤
      右正本證明與原本無異
                                              書  記  官
中      華      民      國    九十二    年      九      月      四      日


司法院資訊處製作；財團法人民間司法改革基金會備份。
